臺灣花蓮地方法院民事判決　　　　　　　 99年度訴字第283號
原　　　告　陳家駿劉
原　　　告　楊美珠
上二人共同
訴訟代理人　鍾年展律師
被　　　告　金長文
訴訟代理人　鄭蓮華
上列當事人間因過失致死案件，原告提起損害賠償刑事附帶民事
訴訟事件，由本院刑事庭裁定移送前來（99年度交附民字第24號
），本院於民國100年4月7日言詞辯論終結，判決如下：
    主  文
被告應給付原告陳家駿劉新台幣肆拾柒萬柒仟貳佰陸拾參元，及
自民國 99年7月22日起至清償日止，按年息百分之五計算之利息
。
被告應給付原告楊美珠新台幣貳拾捌萬伍仟壹佰零肆元，及自民
國 99年7月22日起至清償日止，按年息百分之五計算之利息。原
告其餘之訴駁回。
訴訟費用由被告負擔十分之一，餘由原告共同負擔。
本判決原告勝訴部分，原告陳家駿劉以新台幣壹拾伍萬元、原告
楊美珠以新台幣玖萬伍仟元供擔保後，各得假執行。
原告其餘假執行之聲請駁回。
    事  實  及  理  由
甲、程序方面：
一、本件被告金長文經合法通知無正當理由，未於言詞辯論期日
    到場，核無民事訴訟法第 386條所列各款情形，爰依原告聲
    請，由其一造辯論而為判決。
二、按訴狀送達後，原告不得將原訴變更或追加他訴，但擴張或
    減縮應受判決事項之聲明者，不在此限，民事訴訟法第 255
    條第1項第3款定有明文。本件原告起訴之聲明原為「被告應
    給付原告陳家駿劉新台幣（下同） 1,840,453元，及自起訴
    狀繕本送達翌日起至清償日止，按年息5%計算之利息。被告
    應給付原告楊美珠 1.906,407元，及自起訴狀繕本送達翌日
    起至清償日止，按年息5%計算之利息」，嗣於起訴狀繕本送
    達後，於 100年2月8日具狀更易其聲明如後述（見本院卷第
    32至36 頁 ）。原告上開訴訟行為，核屬擴張應受判決事項
    之聲明，亦屬有據，合先敘明。
乙、實體部分：
一、原告主張：
（一）被告金長文於民國 99年4月5日23時9分許，酒醉駕駛車牌
      號碼 7792-KJ號自小客車，搭載訴外人楊柏楚，沿省道臺
      十一線南下行經 8.8公里大坑65號前，因超速致車輛失控
      ，猛烈撞擊路邊大坑65號旁圍牆，致乘坐於右後方之楊柏
      楚飛出車外，頭部撞擊挫傷，頭骨及腦底骨折，當場死亡
      ，案經本院刑事庭以99年度交易字第63號、99年度交上易
      字第25號審理結果，認定被告因過失致人於死，判處罪刑
      確定在案，上開車禍顯係因被告之過失而造成，原告陳家
      駿劉、楊美珠為楊柏楚之父母，爰依侵權行為之法律規定
      ，自得請求被告負損害賠償責任。
（二）原告二人請求之損害賠償明細如下：
   1、喪葬費用：楊柏楚死亡所支出棺木等喪葬費用共計271,75
      0元，由原告陳家駿劉所支出。
   2、扶養費用：原告陳家駿劉係42年5月11日出生，依內政部9
      7年「台灣地區簡易生命表」所載，尚有23.66年之餘命，
      故得請求23.66年之扶養費損失，其每年撫養需要288,000
      元，依霍夫曼公式計算法扣除中間利息，又楊柏楚尚有一
      個兄弟楊柏慶平均分擔扶養費，故原告陳家駿劉得請求扶
      養費用2,243,520元；原告楊美珠係47年6月24日出生，依
      內政部97年「台灣地區簡易生命表」所載，尚有 32.23年
      之餘命，故得請求 32.23年之扶養費損失，其每年撫養需
      要 240,000元，依霍夫曼公式計算法扣除中間利息，又原
      告楊美珠與原告陳家駿劉育有楊柏楚、楊柏慶兩個兒子，
      81年離婚後，另生有一子楊寄鴻 （民國89年6月30日生，
      年齡 10歲7個月），依目前年齡雖無養膳父母之能力，但
      楊寄鴻成年後推定有扶養父母之能力，故原告楊美珠於99
      年4月5日至109年6月30日應由楊柏楚、楊柏慶二人負擔扶
      養義務，該段期間得請求之扶養費為992,400元，自109年
      7月1日起至受扶養年限結束為止，應由楊柏楚、楊柏慶、
      楊寄鴻三人共負擔扶養義務，其扶養費為 1,208,000元，
      故原告楊美珠得請求扶養費用共計2,200,400元。
   3、精神慰撫金：原告之子楊柏楚死亡正值壯年，僅因被告顯
      然之疏失，竟猝然遭此橫禍，原告一夕之間生命全然改觀
      ，其肉體及精神上所受之痛苦、人格尊嚴之損害不可謂不
      鉅，爰依民法第195條之規定各請求100萬元之精神慰撫金
      。
（三）原告已領得強制汽車責任險理賠金各80萬元，應予扣除。
      並聲明：被告應給付原告陳家駿劉 2,715,270元、給付原
      告楊美珠2,400,400元，及自起訴狀繕本送達翌日即99年7
      月22日起至清償日止，按年息百分之五計算之利息；原告
      願供擔保請准宣告假執行。
二、被告則以：我是綁鋼筋的工人，但不是每天都有工作，我也
    不希望發生這件事情，當初也是好心載楊柏楚，在道義上我
    應該是要賠償，但我的經濟壓力也不好，還有養父母及親生
    父母須扶養，以及兩個孩子要養育，現在還需租賃房屋。對
    於原告所支出的喪葬費用及本院99年度交易字第63號刑事卷
    宗沒有爭執、沒有意見等語資為抗辯。並聲明：原告之訴駁
    回。
三、本院之判斷：
（一）原告主張之侵權事實，業據本院依職權調取本院刑事案卷
     （ 99年度交易字第63號、99年度交上易字第25號及偵查卷
      ）查明屬實，並為被告在庭所不爭執，堪信為真正。
（二）按因故意或過失，不法侵害他人之權利者，負損害賠償責
      任；不法侵害他人致死者，對於支出醫療及增加生活上需
      要之費用或殯葬費之人，亦應負損害賠償責任；不法侵害
      他人致死者，被害人之父、母、子、女及配偶，雖非財產
      上之損害，亦得請求賠償相當之金額，民法第184條第1項
      前段、第 192條第1項、第194條分別定有明文。本件被告
      對本件車禍之發生，既有過失，而楊柏楚因此車禍受傷不
      治死亡，則被告之過失行為與楊柏楚之死亡間顯有相當因
      果關係，依前開規定，被告自應負損害賠償責任。又原告
      為楊柏楚之父母，有戶籍謄本在卷可按，原告陳家駿劉並
      為楊柏楚支出殯葬費，其等自得依侵權行為之法律關係，
      請求被告賠償財產上及非財產上損害。茲就原告請求之各
      項賠償金額審究如下：
   1、殯葬費用部分：
      原告陳家駿劉主張其支出殯葬費用 271,750元，業據其提
      出全福生命禮儀葬儀估價明細表為證（詳本院99年度交附
      民字第24號卷第12頁），並為被告所不爭，故應認原告陳
      家駿劉之主張為真實，則原告陳家駿劉此部分請求，應予
      准許。
   2、扶養費用部分：
    (1)按直系血親相互間及夫妻間，互負扶養之義務，受扶養權
      利者，以不能維持生活而無謀生能力者為限；有關無謀生
      能力之限制，於直系血親尊親屬及配偶不適用之，民法第
      1114條、第 1116條之1、第1117條分別定有明文。是直系
      血親尊親屬雖不必限於無謀生能力之情況始得請求扶養費
      ，惟仍限於有不能維持生活之情形時，始得請求扶養費。
      所謂不能維持生活，係指不能以自己之財產維持生活者而
      言。次按直系血親相互間，互負扶養之義務；負扶養義務
      有數人時，直系血親卑親屬為第一順序扶養義務人，民法
      第1114條第1款、第 1115條第1項第1款分別定有明文。查
      原告 2人分別為被害人楊柏楚之父、母即直系血親尊親屬
      ，原告陳家駿劉目前無工作，96年申報所得46,300元、97
      年申報所得 116,000元、98年收入35,100元，名下有中古
      汽車 2輛，但因車輛欠稅及罰單，皆已遭監理所拆牌；原
      告楊美珠無工作收入，未申報所得，名下亦無其他財產等
      情，有年度綜合所得稅各類所得資料清單在卷可憑（詳本
      院卷第 37-39頁）；其等皆無工作尚難維持生活，故應認
      被害人楊柏楚於成年後即死亡當時對之均負有扶養義務。
    (2)查原告陳家駿劉為42年5月11日生、楊美珠為47年6月24日
      出生、被害人楊柏楚則為 69年10月15日生，原告2人於被
      害人楊柏楚99年4月5日死亡時，分別為56歲11個月及51歲
      9個月，依內政部 97年臺灣地區簡易生命表為據，分別以
      57歲及52歲計算，則原告2人之平均生命餘年分別為23.66
      年及 32.23年尚需受被害人楊柏楚之扶養。又原告陳家駿
      劉含被害人楊柏楚共有 2名子女，故楊柏楚對原告陳家駿
      劉應負之扶養責任為 1/2；原告楊美珠與原告陳家駿劉於
      81年離婚後，另於 89年6月30日生有一子楊寄鴻，其成年
      後對原告楊美珠應負有扶養責任，故原告楊美珠於 99年4
      月5日至 109年6月30日，由楊柏楚對其負擔之扶養責任為
      1/2 ，自 109年7月1日起至受扶養年限結束為止，楊柏楚
      對原告楊美珠負擔之扶養責任為 1/3。依民法第1119條所
      定：「扶養之程度，應按受扶養權利者之需要，與負扶養
      義務者之經濟能力及身分定之。」雖原告陳家駿劉主張其
      每年撫養需要新台幣（下同） 288,000元，原告楊美珠主
      張其每年撫養需要 240,000元，惟並未提出任何證據以資
      證明，自不足採。而參酌前述原告歷年所得及財產均極低
      ，認應依內政部公告97、98、99年度台灣省最低生活費每
      人每月 9,829元為標準計算其扶養費為妥，並依霍夫曼計
      算法扣除中間利息，原告陳家駿劉得一次請求之扶養費為
      902,911元 （計算式詳後）；原告楊美珠得一次請求之扶
      養費為900,149元 （計算式詳後），逾此範圍之請求，即
      屬無據。
   3、精神慰撫金部分：按慰藉金核給之標準固與財產上損害之
      計算不同，然非不可斟酌雙方身分資力與加害程度，及其
      他各種情形核定相當之數額，最高法院著有51年台上字第
      223號判例可參。本院審酌原告陳家駿劉96年申報所得46,
      300元、97年申報所得116,000元、98年收入35,100元，名
      下有中古汽車 2輛，但因車輛欠稅及罰單，目前皆已遭監
      理所拆牌；原告楊美珠無工作收入，未申報所得，名下亦
      無其他財產等，（詳本院卷第 37-39頁年度綜合所得稅各
      類所得資料清單）；及被告金長文現為綁鋼筋的工人等兩
      造身分、地位、經濟能力等一切情狀，認原告請求被告非
      財產上之損害賠償各100萬元尚屬過高，應酌減為65 萬元
      為適當。
   4、綜上，計原告陳家駿劉主張所受之損害於 1,824,661元範
      圍內 （計算式：殯葬費271750+扶養費902911＋精神慰撫
      金650000=0000000）、原告楊美珠主張之損害於1,550,14
      9元範圍內（計算式：扶養費900149+精神慰撫金650000=0
      000000），為有理由。
五、再按「損害之發生或擴大，被害人與有過失者，法院得減輕
    賠償金額，或免除之。」民法第277條第1項定有明文。且此
    項規定之目的，在謀求加害人與被害人間之公平，故在裁判
    上法院得依職權減輕或免除之。經查，被害人楊柏楚明知被
    告已因飲酒而達不能安全駕駛之程度竟不阻止而為圖便利仍
    同意由被告駕車並搭乘，是楊柏楚就本件車禍事故之發生與
    有過失，故本院斟酌其過失程度，認楊柏楚應負百分之30之
    過失責任，被告應負百分之70之過失責任。據此計算，被告
    應賠償原告陳家駿劉1,277,263元（計算式：0000000元70
    ﹪＝0000000元，元以下四捨五入），賠償原告楊美珠1,085
    ,104元（計算式：0000000元70﹪＝0000000元，元以下四
    捨五入）。
六、又按保險人依本法規定所為之保險給付，視為被保險人損害
    賠償金額之一部分；被保險人受賠償請求時，得扣除之，強
    制汽車責任保險法第32條定有明文。查原告陳家駿劉、楊美
    珠於本件交通事故發生後，各領有強制汽車責任險保險金80
    萬元，業據原告自認在卷（見本院卷第35頁），依上開規定
    ，應自被告賠償金額內扣除，是與原告 2人上開各得請求之
    金額相扣抵後，被告應賠償原告陳家駿劉 477,263元（計算
    式：0000000-000000＝477263）、應賠償原告楊美珠285,10
    4元（計算式：0000000-000000＝285104）。
七、從而，原告等依侵權行為之法律關係，請求被告給付原告陳
    家駿劉477,263元、原告楊美珠285,104元，及均自起訴狀繕
    本送達翌日即99年7月22日起至清償日止，按年息百分之5計
    算之利息之範圍內，為有理由，應予准許；逾此部分之請求
    ，尚乏依據，應予駁回。原告陳明願供擔保以代釋明請准宣
    告假執行，就原告勝訴部分，經核並無不合，爰酌定相當擔
    保金額准許之，至於原告敗訴部分，其假執行之聲請已無依
    據，應併予駁回。
八、本件事證已臻明確，兩造其餘攻擊防禦方法及證據調查，核
    與判決結果不生影響，爰不予一一論述，併此敘明。
九、結論：本件原告之訴，為一部有理由，一部無理由，依民事
    訴訟法第79條、第390條第2項，判決如主文。
中    華    民    國    100    年    4    月    29    日
                        臺灣花蓮地方法院民事庭
                            法      官  沈士亮
上列為正本係照原本作成。
如不服本判決，應於送達後20日內，向本院提出上訴狀並表明上
訴理由，如於本判決宣示後送達前提起上訴者，應於判決送達後
20日內補提上訴理由書(須附繕本)。
中    華    民    國    100    年    4    月    29    日
                            法院書記官  杜依玹
原告陳家駿劉請求扶養費之計算式：
┌───┬──────┬───────┬───────┬────┐
│      │起      迄  │期間（被害人  │霍夫曼係數    │扶養費用│
│      │            │死亡之日起算）│              │        │
├───┼──────┼───────┼───────┼────┤
│      │99.04.05起  │23年又7個月   │15.0000000000 │902911  │
│      │122.11止    │              │（註1）       │（註A） │
└───┴──────┴───────┴───────┴────┘
註1：15.00000000+（15.00000000-00.00000000）×7/12
     ＝15.0000000000
註A：9829×12×15.0000000000×1/2＝902911
原告楊美珠請求扶養費之計算式：
┌───┬──────┬───────┬───────┬────┐
│      │起      迄  │期間（被害人  │霍夫曼係數    │扶養費用│
│      │            │死亡之日起算）│              │        │
├───┼──────┼───────┼───────┼────┤
│第一段│99.04.05起  │10年又2個月   │8.00000000000 │474887  │
│      │109.06.29止 │              │（註2）       │（註B） │
├───┼──────┼───────┼───────┼────┤
│第二段│109.06.29起 │32年又2個月   │10.00000000   │425262  │
│      │131.06止    │              │（註3）       │（註C） │
└───┴──────┴───────┼───────┼────┤
                                      │總      計    │900149  │
                                      └───────┴────┘
註2：7.00000000+（8.00000000-0.00000000）×2/12
     ＝8.00000000000
註B：9829×12×8.00000000000×1/2＝474887
註3：18.00000000＋（19.00000000-00.00000000）×2/12
     ＝18.0000000000
     00.000000000000.00000000000＝10.00000000
註C：9829×12×10.00000000×1/3＝425262